臺灣臺北地方法院刑事判決　　　　　　　93年度易字第1518號
公　訴　人　臺灣臺北地方法院檢察署檢察官
被　　　告　丙○
　　　　　　　　　　戶台北市松山區○○○路17巷20號
選任辯護人　劉昌崙律師
　　　　　　陳郁仁律師
上列被告因傷害等案件，經檢察官提起公訴（九十三年度偵字第
一二五○六號），本院判決如下：
    主  文
丙○以強暴使人行無義務之事，處有期徒刑參月，如易科罰金，
以佰元折算壹日。
    事      實
一、丙○無犯罪前科，係址設台北市松山區○○○路一八三之二
    號一樓「靜咖啡店」之負責人，甲○○則係於九十三年二月
    初起在「靜咖啡店」擔任廚師工作，二人時因店內採買烹煮
    食材起爭執，九十三年三月二十九日晚間丙○將甲○○已擬
    好之菜單內採買食材之份量刪除，翌日甲○○至店內工作時
    發現，認為丙○態度不好，心裡覺得深受委曲，而於中午十
    二時許，時值客人上門用餐時間，大夥忙於招呼上門客人及
    出菜，在廚房內走上前質問丙○，丙○因忙出菜，隱忍不予
    理會，甲○○見老闆丙○無任何回應，遂去忙自己的工作，
    至下午二時三十分許僅剩一、兩桌客人尚在用餐，丙○坐在
    後方吸菸區吸菸休息，店內另二名員工乙○○、譚亞雯則坐
    在餐桌前用膳，而甲○○一反平時離開店外出休息至下午五
    時始再返回店內之作習，走到丙○休息地方坐下來面對丙○
    即撥打行動電話與人講電話，於談話間甲○○大聲抱怨說老
    闆欺負人等等，丙○聽到之後，認為甲○○的行為會打擾店
    內客人用餐氣氛，進而影響店內生意，為不想讓甲○○繼續
    待在店內，基於以強暴使人行無義務之事及妨害人行使權利
    之犯意，起身大聲喝斥甲○○從廚房後門出去講電話，惟見
    甲○○未予理會，猶繼續待坐在原處講電話，竟走上前徒手
    拉起無意離開之甲○○之右手強行往廚房後門方向走，口中
    並喊：「你滾！你滾！」，以此強暴方式，迫使甲○○隨其
    朝廚房後門移動之行無義務之事，甲○○因掙扎反抗而在近
    後門處坐倒地上，而為掙脫丙○，甲○○亦動口緊咬丙○之
    右大腿，丙○因為疼痛，一方面以手推開甲○○，一方面拉
    、拖著甲○○繼續往廚房後門外面移動，待丙○將甲○○拖
    至門外後即鬆手，甲○○亦站起來，旋即自廚房後門要再走
    進去，並表示要進去拿自己之皮包及衣物，站在門口之丙○
    見狀，承前不想讓甲○○待在店內之接續犯意，動手推甲○
    ○，同時開口要乙○○、譚亞雯將甲○○之皮包、衣服拿過
    來，甲○○因丙○之推擋而跌倒地上，起身後又旋再往廚房
    後門走進去，丙○繼續將甲○○往外推，阻擋甲○○進入，
    以上開強暴方式妨害甲○○行使走進店內拿取自己皮包、衣
    服之權利，甲○○因丙○再次之推擋又跌倒地上，且因丙○
    之拉、推第三次跌倒地上，因此受有右側遠端橈骨骨折、右
    側膝部損傷等傷害，跌倒地上之甲○○起身後，丙○將由譚
    亞雯遞過來之甲○○之皮包及衣服丟給甲○○，甲○○接取
    皮包、衣服之後站在門口與丙○對罵幾句即離開現場前往台
    北市政府警察局松山分局民有派出所報案對丙○提出告訴。
二、案經甲○○提出告訴由台北市政府警察局松山分局移送台灣
    臺北地方法院檢察署檢察官偵查起訴。
    理由
一、前揭關於被告丙○於上述時、地因告訴人甲○○在「靜咖啡
    店」內撥打行動電話與人講電話大聲抱怨說老闆丙○欺負人
    等等，丙○聽到之後，認為甲○○的行為會打擾店內客人用
    餐氣氛，進而影響店內生意，為不想讓甲○○繼續待在店內
    ，大聲喝斥甲○○從廚房後門出去講電話，惟見甲○○未予
    理會，走上前徒手拉起無意離開之甲○○之右手強行往廚房
    後門方向走，將甲○○拉、拖、推至廚房後門外，並於甲○
    ○要進入店內時，其站在廚房後門口推、擋甲○○，不讓甲
    ○○進入，而甲○○因丙○拉、拖、推行為因而倒地受有右
    側遠端橈骨骨折、右側膝部損傷之傷害前等事實，為被告於
    九十四年一月十日本院審理時所坦認不諱，且據證人乙○○
    於、譚亞雯證述「…老闆聽到甲○○亂說，老闆因為有客人
    在覺得不方便，就拉著李（告訴人甲○○）的手說要出去外
    面講，老闆拉的時候，李不要出去，就反抗，李就推老闆，
    老闆氣不過也回推…」（九十三年十月八日偵查，乙○○）
    、「…當時是丙○要拉他（指告訴人甲○○），甲○○不肯
    才反抗咬他…甲○○一直咬著不放，之後還一直互相拉扯．
    ．丙○沒有壓倒她，但是有拉她出去，也有把她推倒在地上
    …」（九十三年十月二十日偵查、乙○○）、「…告訴人在
    講電話，者闆覺得有客人在，講電話太大聲會影響客人，直
    接拉著告訴人要她出去講電話，因為怕吵到客人…老闆與告
    訴人有拉扯，告訴人就跌在地上…」（九十四年一月十日本
    院審理，乙○○）、「…告訴人在打電話講手機，說老闆欺
    負人…被告想把告訴人從後門請出去…被告一開始是邊說邊
    推，要請告訴人出去…（之後告訴人反應如何？）不願意出
    去…互相拉扯…告訴人就跌倒在地上…告訴人要進來，被告
    推他…」（九十四年一月十日本院審理，譚亞雯）等語，而
    告訴人亦指稱「…被告先拉我，要把我拉出去，因為他力道
    很大，我就倒在地上，我爬不起來，他還拉我，我就只好咬
    他，被告被我咬會痛才鬆手，他還繼續拉，他把我拉到外面
    ，我要進去他又推我，我說我要拿皮包、衣服，他還推我不
    准我進去，他第三次推我我手撐在地上，我的手腕骨折…（
    被告拖你出去及壓你的方式請你離開，這種方式是否違反你
    的意思？）對…」（九十四年一月十日本院審理）等詞，另
    參以告訴人因被告於前述時、地用拉、拖方式將其拉出廚房
    後門外面及以推擋方式，阻擋其自廚房後門走進店內，其因
    該拉、拖、推行為因而倒地受有右側遠端橈骨骨折、右側膝
    部損傷之傷害之事實，亦有財團法人振興復建醫學中心診斷
    證明書影本二紙在卷足稽，足認被告當時確有以拉、拖之強
    暴方式將告訴人拉出廚房後門外面，以此強暴方式迫使告訴
    人甲○○隨其朝廚房後門移動，進而出去外面之行無義務之
    事及以推擋之強暴方式，阻擋告訴人甲○○自廚房後門走進
    店內，妨害告訴人行使走進店內拿取自己皮包、衣服之權利
    至明。至於被告雖辯稱「…我沒有造成他傷害，我有把她拉
    出去，因為她傷害我在先，因為她咬我，當時在營業狀態，
    她藉故滋事，我有制止她她不聽，我拉她她反抗，接著她咬
    我，我就把她拖出去…」（九十三年十二月七日準備程序）
    、「…我基於老闆之立場我有這樣的權利，因為我的店內還
    有客人，這樣會妨害客人用餐…我在店內就被告訴人傷害，
    我在外面是為了防備告訴人咬我…」（九十四年一月十日本
    院審理），而辯護人亦辯護主張：「被告將告訴人拉出去，
    是因為告訴人咬了被告而且不放，因此影響店內顧客的權利
    ，我們認為這是正當防衛的情況…」（九十三年十二月七日
    準備程序）、「…被告承認強制罪，但是是為了維持店內的
    經營，才有將告訴人拉出去，被告一開始有告知請告訴人出
    去，雖然不構成正當防衛，但有構成防衛過當的可能…」等
    ；然而，(1)按刑法第二十三條所規定之正當防衛，係以對於
    現在不法之侵害，而出於防衛自己或他人權利之行為為要件
    ，又防衛是否過當，應以防衛權存在為前提，若其行為與正
    當防衛之要件不合，當然不生是否過當之問題。（最高法院
    二十九年仁字第五○九號判例、八十七年台上字第三七二○
    號裁判可資參照）(2)本件被告係因告訴人在「靜咖啡店」內
    撥打行動電話與人講電話大聲抱怨說老闆丙○欺負人等等，
    被告認為告訴人的行為會打擾店內客人用餐氣氛，進而影響
    店內生意，為不想讓告訴人繼續待在店內，開口要告訴人從
    廚房後門出去講電話，惟見告訴人未予理會，遂走上前徒手
    拉起無意離開之告訴人右手往廚房後門走之情，已據被告、
    告訴人及證人乙○○、譚亞雯陳明在卷，而告訴人前述在「
    靜咖啡店」內講電話大聲抱怨說老闆丙○欺負人等等，雖確
    會影響客人用餐情緒，進而影響「靜咖啡店」生意，究非屬
    違法之行為，則被告之防衛權，根本無從成立，從而被告於
    開口要告訴人自廚房後門離開遭拒後，動手拉告訴人朝廚房
    後門移動，自與對於現在不法之侵害，而出於防衛自己或他
    人權利之行為有間；(3)而告訴人因被告動手將其拉往廚房後
    門走時，於因抗拒跌坐地上後，被告猶繼續將其拉往廚房後
    門走，告訴人為掙脫乃動口咬被告右腿，被告因疼痛難挨，
    一邊推告訴人，一邊拉、拖著告訴人繼續往廚房後門走而將
    告訴人拉出門外之情，亦據告訴人指述及證人乙○○、譚亞
    雯證述在卷，被告亦坦認「…因為告訴人不願意出去，我用
    雙手拉告訴人的右手把她拉出去，拉她過程中，她跌坐在地
    上，她就坐著咬我的右大腿，我就拉著告訴人的衣領及手把
    她拉出去…」等，可見告訴人係因被告違反其自由意願而以
    拉之強暴方式將其拉往廚後門時以口咬方式掙脫，而屬對被
    告現時不法之強制行為進行正當防衛甚明，且衡諸被告與告
    訴人之年紀、身高、體重，告訴人在體力與年齡方面均不及
    被告，其於坐倒地上時基於本能反應以口咬被告之大腿，尚
    難認有防衛過當，告訴人此部分之行為非不法之侵害，被告
    自不能對告訴人上開正當防衛行為再主張正當防衛；(4)另告
    訴人經被告拉出廚房後門外後，告訴人起身欲進入拿取皮包
    、衣服，均遭站在廚房後門口之被告以推、擋方式，制止其
    進入一節，亦據告訴人陳明在卷，且據證人譚亞雯證述甚詳
    ，由於告訴人係「靜咖啡店」員工，當時亦在營業時間，此
    為被告所不否認，則告訴人進入所工作之場所內拿取自己之
    皮包及衣服再離開，於常情並無違悖之處，被告縱係「靜咖
    啡店」之負責人，即使解聘員工亦無權利不讓員工入內拿取
    私人物品，此外據被告辯稱「…在外面是為了防備告訴人咬
    我…」（九十四年一月十日本院審理），顯然是預料有侵害
    而侵害尚屬未來，則其加害行為，自無成立正當防衛之可言
    ；由上可知，被告前述辯稱係正當防衛及辯護人辯護主張正
    當防衛或防衛過當等詞，均不足採。綜上論述，本件事證明
    確，被告犯行堪予認定，應依法論科。
二、核被告所為，係犯刑法第三百零四條第一項以強暴使人行無
    義務之事及妨害人行使權利罪。被告用拉、拖方式將告訴人
    拉出廚房後門外面，以此強暴方式迫使告訴人隨其朝廚房後
    門移動，進而出去外面之行無義務之事及用推擋方式，阻擋
    告訴人自廚房後門走進店內，以該強暴方式妨害告訴人行使
    走進店內拿取自己皮包、衣服之權利，均係不讓告訴人繼續
    待在店內，而屬以一犯意接續之強暴動作，同時使人行無義
    務之事及妨害人行使權利，為一行為觸犯數罪名之想像競合
    犯，應依刑法第五十五條規定從一情節較重之以強暴使人行
    無義務之罪論處。公訴人雖對於被告於前述時、地站在廚房
    門口，用推擋方式，阻擋告訴人自廚房後門走進店內，以該
    強暴方式妨害告訴人行使走進店內拿取自己皮包、衣服之權
    利之強制罪，未予起訴，然與前揭經起訴之以拉、拖強暴方
    式迫使告訴人隨被告朝廚房後門移動，進而出去外面之行無
    義務之事之強制罪，具有一行為觸犯數罪名之想像競合犯關
    係，屬裁判上一罪，本院自得一併審理。爰審酌被告之行為
    對告訴人所造成之損害、始終未與告訴人達成和解，及其品
    行、犯罪之動機、目的、手段、犯罪時所受之刺激等一切情
    狀，量處如主文所示之刑，並諭知易科罰金之折算標準。
三、不另為無罪諭知部分：
(一)、公訴意旨以被告丙○於右述時、地基於傷害他人之犯意，徒
    手抓住告訴人甲○○之手，強拉告訴人至店外，因告訴人反
    咬被告腿部以資防衛，被告遂承前傷害他人身體之接續犯意
    ，將告訴人推倒在地，致告訴人受有右側遠端橈骨骨折、右
    側膝部損傷等傷害，而認被告另涉有刑法第二百七十七條第
    一項之傷害罪嫌云云。
(二)、按犯罪事實應依證據認定之，無證據不得認定其犯罪事實。
    又不能證明被告犯罪者，應諭知無罪之判決，刑事訴訟法第
    一百五十四條第二項、第三百零一條第一項分別定有明文。
    又事實之認定，應憑證據，如未能發現相當證據，或證據不
    足以證明，自不能以推測或擬制之方法，為裁判基礎（最高
    法院四十年台上字第八六號判例參照）；而告訴人之告訴，
    係以使被告受刑事訴追為目的，是其陳述是否與事實相符，
    仍應調查其他證據以資審認（最高法院五十二年台上字第一
    三００號判例參照）。且認定犯罪事實所憑之證據，雖不以
    直接證據為限，間接證據亦包括在內，然而無論直接證據或
    間接證據，其為訴訟上之證明，須於通常一般之人均不致有
    所懷疑，而得確信其為真實之程度者，始得據為有罪之認定
    ，倘其證明尚未達到此一程度，而有合理之懷疑存在而無從
    使事實審法院得有罪之確信時，即應由法院為諭知被告無罪
    之判決（最高法院七十六年台上字第四九八六號判例參照）
    。
(三)、本件檢察官認被告涉有前開傷害罪嫌，其所依憑之證據，依
    其於起訴書證據並所犯法條欄之記載，係以被告之供述、告
    訴人之指述、證人乙○○之證詞及財團法人振興復健醫學中
    心診斷證明書二影本為據。訊據被告堅詞否認有傷害告訴人
    之犯行，辯稱「…因為告訴人影響到客人用餐，基於老闆立
    場，我就請她從後門出去，告訴人不走…我就拉她…拉扯過
    程中告訴人不慎跌倒…我不曉得她怎麼受傷，我只是要把她
    拉出去…（你推倒告訴人是否有故意要傷害告訴人？）絕無
    此意…」（九十四年一月十日本院審理）等語。經查：告訴
    人於警訊、偵查雖均指述「…因為店內事務老闆丙○罵我，
    我欲跟老闆丙○說致發生口角後就遭老闆丙○毆打…」（九
    十三年三月三十一日警訊）、「…被告聽到了，就過來拉住
    我的肩膀，把我甩到地上…後來他又把我甩到地上二次，總
    共三次…」（九十三年八月六日偵查）、「…因為我打電話
    跟我女兒訴苦，老闆就叫我過來，你給我滾，先把我壓在地
    上，再拉我出去，並且抓著我肩膀甩在地上三次…」（九十
    三年十月八日偵查）等詞，並表示：「…（被告有無傷害你
    的意思？）有，他是故意的…」（九十四年一月十日本院審
    理），然而證人即當日亦在「靜咖啡店」內之員工乙○○、
    譚亞雯則均係證述「…老闆聽到甲○○亂說，老闆因為有客
    人在覺得不方便，就拉著李（告訴人甲○○）的手說要出去
    外面講，老闆拉的時候，李不要出去，就反抗，李就推老闆
    ，老闆氣不過也回推…」（九十三年十月八日偵查，乙○○
    ）、「…當時是丙○要拉他出去…拉扯過程中，丙○沒有壓
    倒她，但是有拉她出去，也有把她推倒地上…」（九十三年
    十月二十日偵查，乙○○）、「…告訴人在講電話，者闆覺
    得有客人在，講電話太大聲會影響客人，直接拉著告訴人要
    她出去講電話，因為怕吵到客人…老闆與告訴人有拉扯，告
    訴人就跌在地上…」（九十四年一月十日本院審理，乙○○
    ）、「…被告一開始是邊說邊推，要請告訴人出去…互相拉
    扯…告訴人就跌倒在地上…被告叫我們去拿告訴人的包包…
    乙○○把包包拿給我，我拿給被告，被告再拿給告訴人，告
    訴人要進來，被告推她…」（九十四年一月十日本院審理時
    ，譚亞雯）等語，所證述被告因不讓告人繼續待在店內而動
    手將告訴人拉、拖至外面，及告訴人遭拉出廚房後門外後欲
    再進入店內時遭站在廚房後門口之被告以推擋之方式制止各
    情，核與告訴人前揭指陳係遭被告壓在地上及摔倒在地上之
    情形不符，而被告自始堅詞否認有將告訴人壓倒地上及摔倒
    地上之行為，且告訴人於九十四年一月十日本院審理時則指
    稱「…是被告把我推出去，推了三次，我跌倒在地上，我才
    受傷的…被告把我推倒在地上，我本能的手去撐，因而斷掉
    …我的小腿有受傷，也是被告把我推倒受傷的…被告先拉我
    ，要把我拉出去，因為他力道很大，我就倒在地上，我爬不
    起來，他還拉我…他把我拉到外面，我要進去他又推，我說
    我要拿皮包、衣服，他還推我不准我進去，他第三次推我我
    手撐在地上，我的手腕骨折…」，另參以告訴人受傷診斷證
    明書診斷內容記載：「右側遠端橈骨骨折、右側膝部損傷之
    傷害」，症狀記載：「右手臂及手腕腫脹及變形、右膝擦傷
    」，有財團法人振興復健醫訊中心診斷證明書影本二紙足稽
    ，與告訴人於本院審理前揭指述相符，足證證人乙○○、譚
    亞雯前述證詞真實可採，由於告訴人係因被告三次拉、拖、
    推三次跌倒地上，因此受有右側遠端橈骨骨折、右側膝部損
    傷之傷害，又被告用拉、拖方式將告訴人拉出廚房後門外面
    ，迫使告訴人甲○○隨其朝廚房後門移動，進而出去外面，
    以推擋方式，阻擋告訴人自廚房後走進店內，制止告訴人走
    進店內拿取自己皮包、衣服，均係不讓告訴人甲○○繼續待
    在店內，此由被告、告訴人及證人乙○○、譚亞雯所述「：
    ：經我制止無效後，我就將她拉出店內…」（九十三年四月
    十一日警訊，被告）、「…制止她（告訴人），請她到外面
    去，她不理睬，我就拉她出去…」（九十三年八月六日偵查
    ，被告）、「…因為當時有客人，她（指告訴人）不出去，
    我就把她拉出去，我不是甩她，是她自己跌倒…」（九十三
    年十月八日偵查，被告）、「…因告訴人不願意出去，我用
    雙手拉告訴人的右手把她拉出去…」（九十四年一月十日本
    院審理，被告）、「…被告聽到了，就過來拉住肩膀，把我
    甩到地上，說『滾，你給我滾！』…」（九十三年八月六日
    偵查，告訴人）、「…我打話跟我女兒訴苦，老闆就叫我過
    來，你給我滾！…」（九十三年十月八日偵查，告訴人）、
    「：：把我拖出去，說你滾你滾…我要進去餐廳，被告不讓
    我進去，而且把我的衣物丟在外面，叫我滾…被告一面拉我
    ，一面叫我滾…」（九十四年一月十日本院審理，告訴人）
    、「…老闆聽到甲○○亂說…拉著李的手說要出去外面講…
    」（九十三年十月八日偵查，乙○○）、「…當時是丙○要
    拉她（告訴人）出去…丙○沒有壓倒她，但是有拉她出去，
    也有把她推倒地上…」（九十三年十月二十日偵查，乙○○
    ）、「…直接拉著告訴人要她出去講電話，因為怕吵到客人
    …告訴人抱著老闆的腿咬，老闆會痛就一邊用手推，一邊腳
    往門外退…」（九十四年一月十日本院審理，乙○○）、「
    …被告一開始是邊說邊推，要請告訴人出去…互相拉扯…被
    告叫我們去拿告訴人的包包…乙○○把包包拿給我，我拿給
    被告，被告再拿給告訴人，告訴人要進來，被告推她…」（
    九十四年一月十日本院審理，譚亞雯）等詞即自明，由此可
    知被告前述拉、拖、推之行為，均是不讓告訴人繼續待在店
    內，屬一犯意接續使告訴人隨其朝廚房後門移動，進而出去
    外面之行無義務之事及妨害告訴人行使走進店內拿取自己皮
    包、衣服之權利，而為之強暴行為，雖上開強暴行為致生告
    訴人受有前述傷害，惟此為實施強暴行為而生之傷害結果，
    尚不足以當然認定被告於實施拉、拖、推告訴人時亦有傷害
    告訴人之故意存在，此外復查無其他積極證據足證被告於對
    告訴人施以拉、拖、推之強暴行為，逼使告訴人隨被告朝廚
    房後門移動，進而出去外面之行無義務之事及妨害告訴人行
    使走進店內拿取自己皮包、衣服之權利時，有傷害告訴人之
    故意存在，揆諸前揭說明被告此部分之傷害罪犯行自屬不能
    證明，因公訴人認此部分之傷害犯行與經起訴且經本院判刑
    之強制罪犯行有方法結果之牽連犯關係，屬裁判上一罪關係
    ，自不另為無罪之諭知。
據上論斷，應依刑事訴訟法第二百九十九條第一項前段，刑法第
三百零四條第一項、第五十五條、第四十一條第一項前段，罰金
罰鍰提高標準條例第一條前段、第二條，判決如主文。
本案經檢察官陳玉萍到庭執行職務
中　　華　　民　　國　　94　　年　　1 　　月　　24　　日
                          臺灣臺北地方法院刑事第一庭
                              審判長法  官  陳興邦
                                    法  官  劉素如
                                    法  官  林婷立
右正本證明與原本無異。
如不服本判決，應於判決送達後十日內向本院提出上訴狀（應抄
附繕本）。告訴人或被害人如對於本判決不服者，應具備理由請
求檢察官上訴，其上訴期間之計算係以檢察官收受判決正本之日
期為準。
                                    書記官  葉志昭
中　　華　　民　　國　　94　　年　　1 　　月　　25　　日
附錄法條：
中華民國刑法第三百零四條
(強制罪)
以強暴、脅迫使人行無義務之事或妨害人行使權利者，處三年以
下有期徒刑、拘役或三百元以下罰金。
前項之未遂犯罰之。
